【裁判字號】    90,訴,41
【裁判日期】    900423
【裁判案由】    恐嚇取財等
【裁判全文】
台灣基隆地方法院刑事判決                              九十年度訴字第四一號
    公  訴  人  台灣基隆地方法院檢察署檢察官
    被      告  乙○○
                甲○○
右列被告等因恐嚇取財案件，經檢察官提起公訴（八十九年度偵字第四九七九號），
本院判決如左：
    主      文
乙○○、甲○○共同意圖為自己不法之所有，以恐嚇使人將本人之物交付，未遂，各
處有期徒刑壹年。
扣案偽造之「行政院衛生署藥物管制局」稽查專員識別證柒張、識別證草本壹張、拍
攝相片之底片壹卷均沒收。
    事      實
一、乙○○與甲○○二人因失業而經濟困難，又懷疑基隆市○○區○○路一五九號「
    隆德藥局」之負責人丙○○非醫師而看診，遂起意勒索，約定得款均分。二人旋
    共同基於犯意之聯絡，意圖為自己不法之所有，由甲○○於民國八十九年十一月
    三十日白天，在其基隆市○○區○○路六四０巷十九之一號之住處，先行繪製「
    行政院衛生署藥物管制局」識別證草本一張，再至基隆市○○路某印刷店，利用
    不知情之打字員，以打字而偽造完成「行政院衛生署藥物管制局」稽查專員之識
    別證七張，旋於同日晚間八時四十分許，前往「隆德藥局」，由甲○○向該藥局
    負責人丙○○佯稱受傷，要求丙○○為其醫治，迨丙○○準備為甲○○打針之際
    ，乙○○遂進入該藥局，拍照存證，並出示其所偽造之上述識別證，冒充其係行
    政院衛生署之公務員，行使舉發密醫之職務，同時恐嚇丙○○如欲擺平此事，須
    支付其新台幣（下同）六十萬元，否則即予舉發；丙○○一再哀求後，乙○○始
    應允降為三十五萬元，並約定將於次（十二月一）日早上十時，以行動電話聯絡
    付款之時間及地點。丙○○於八十九年十二月一日上午報警處理後，再依乙○○
    行動電話之指示，於當日上午十一時，前往基隆市○○路三０七號上島咖啡店，
    交付乙○○降價後之三十萬元後，適警趕至而當場查獲，並在乙○○身上扣得贓
    款三十萬元，再至基隆市○○路新樂戲院前，查獲正在Ｔ７─８６７３號自用小
    客車內等候之甲○○，並在其身上扣得上述偽造之識別證七張、識別證草本一張
    及拍攝之相片底片一卷。
二、案經被害人丙○○訴由基隆市警察局報請台灣基隆地方法院檢察署檢察官偵查起
    訴。
    理      由
一、右揭事實業據被告乙○○、甲○○二人供認不諱，核與告訴人丙○○所指述之情
    節相符，並有贓物認領保管單一紙在卷、偽造之「行政院衛生署藥物管制局」識
    別證七張、識別證草本一張及拍攝之相片底片一卷扣案可證，彼等之犯行洵堪認
    定。
二、核被告所為，為係犯刑法第二百十六條、第二百十二條之行使特種文書、第一百
    五十八條第一項之僭行公務員職權、第三百四十六條第三項、第一項之恐嚇取財
    未遂罪。公訴人雖認被告二人所為，係犯刑法第三百四十六條第一項之恐嚇取財
    既遂罪，然查：本案告訴人於八十九年十二月一日上午十時，即已報警處理並制
    作筆錄，其於同日上午十一時二十分左右，在上島咖啡店（基隆市○○路三０七
    號），為使警方人贓俱獲，乃將三十萬元交付被告二人，故被告二人取得財物之
    外觀，實為告訴人為協同警方辦案使然，並非因遭受恐嚇使然，此有警訊筆錄附
    卷可稽；蓋依刑事訴訟法第二條第一項規定：「實施刑事訴訟程序之公務員，就
    該管案件，應於被告有利及不利之情形，一律注意。」刑事訴訟法雖在發現真實
    ，但仍不得有悖於正當法律程序；苟認在誘捕偵查之情況下，本案被告仍應負既
    遂之罪責，則無異將被告行為之既遂、未遂，即被告罪責之高低，操諸司法警察
    之手，其有悖於正當法律程序及行為刑法之原則，已不言可喻。本院認被告二人
    恐嚇取財之罪刑止於未遂，方屬適法。惟此係犯罪階段之關係，不生變更法條之
    問題。其次，被告二人之間，有犯意之聯絡，就偽造特種文書部分，被告甲○○
    係實施共同正犯，被告乙○○係同謀共同正犯；就行使偽造特種文書、僭行公務
    員職務及恐嚇取財未遂部分，被告乙○○係實施共同正犯；被告甲○○係同謀共
    同正犯。被告偽造特種文書之後，進而行使，偽造特種文書係行使偽造特種文書
    之低度行為，應為行使偽造特種文書之高度行為所吸收，不另論罪。上述三罪之
    間，有方法、結果之牽連關係，為牽連犯，應從一重之恐嚇取財未遂罪處斷。其
    恐嚇取財行為止於未遂，已如前述，應予減輕其刑。
三、按刑事立法上之「法益原則」要求任何行為要加以犯罪化，必因其法益受到侵害
    或危險。蓋刑事立法之核心，在於其所保護之法益。刑法之任務，在於法益之保
    護。無法益保護，無刑法可言；亦即無法益受到侵害或危險，則無施以刑罰之必
    要。行為如未造成「法益侵害」或「法益危險」，則無將之犯罪化之必要。在法
    益侵害，為「實害犯」；在法益危險，為「危險犯」。再者，法益本身依其價值
    評價之強度，而呈現法益位階。生命、身體、自由、名譽、財產五者，按其順序
    ，而高低位階化。生命法益最高，其次身體法益，其次自由法益，其次名譽法益
    ，而財產法益最低。此五種傳統法益，稱之為「個人法益」。在個人法益以外之
    「一般法益」、「團體法益」或「整體法益」，亦必須其與個人法益具有關連性
    者，始得為刑法所保護之一般法益。所謂危險犯，亦即行為人之行為造成法益危
    險，尚未至法益侵害，亦立法予以犯罪化。以最高位階之生命法益言之，刑法之
    有預備殺人罪、預備放火罪、預備強盜罪、預備擄人勒贖罪，均因其行為已造成
    生命法益之危險；否則，各該罪即無設預備犯之必要。如係單純身體、自由、名
    譽、財產之法益危險行為，則未曾設預備犯而加以犯罪化。偽造、變造文書各罪
    ，傳統法益論者認為侵害社會法益，惟新法益論者認為社會法益抽象而難以理解
  ，故依一般法益之觀點加以審查，以察其與個人法益有何關連性。單純偽造或變
    造文書或特種文書，並不足以對個人法益造成任何侵害；若其行使，始有足以造
    成法益侵害之危險。例如本件偽造之證件如不行使，尚不足以造成任何法益侵害
    。因此，單純偽造或變造文書之行為，而予以犯罪化，似乎欠缺合理性，並不足
    取。其次，偽造或變造後進而行使之行為，論者推衍所及者，或為詐財，或為騙
    色，特別在與詐術行為結合之際，可能對於他人之身體、自由、名譽或財產造成
    侵害，仍是上述法益之危險犯。冒充公務員而行使其職權，傳統法益論者認係侵
    害國家法益，新法益論者依同一法理，認為對他人之身體、自由、名譽或財產可
    能造成侵害，亦為上述法益之危險犯。至於恐嚇取財之行為，係侵害他人之財產
    法益，為財產法益之實害犯。
四、次按刑事司法上之「罪刑相當原則」要求法官在量刑時，應依法益之位階，重所
    當重，輕所當輕，必使罪得其刑而刑當其罪；不得重罪而輕判，或輕罪而重判；
    期使責任與刑罰得以相適應，而具有相當性。地藏十輪經（第三卷）云：「若犯
    重罪，應重治罰；若犯中罪，應中治罰；若犯輕罪，應輕治罰；令其慚愧，懺悔
    所犯。」其此之謂也！為此，本院審酌被告之品行、生活狀況、智識程度、犯罪
    之動機、目的、犯罪所生之危害、犯罪後之態度等一切情狀後，特別斟酌被告二
    人係因失業而犯罪，犯罪後自白犯行，態度良好，認為量處如主文第一項所示之
    自由刑，已足以使其罪刑相當，爰宣告之，以示儆懲，並期被告之自新。
五、另扣案之偽造「行政院衛生署藥物管制局」識別證七張、識別證草本一張、拍攝
    之相片底片一卷，係供犯罪所用之物，且為被告所有，已據彼等供明，應予宣告
    沒收。
六、據上論斷，應依刑事訴訟法第二百九十九條第一項前段、刑法第二十八條、第一
    百五十八條第一項、第二百十六條、第二百十二條、第三百四十六條第一項、第
    三項、第五十五條、第二十六條前段、第三十八條第一項第二款、罰金罰鍰提高
    標準條例第一條前段而判決如主文。
本案經檢察官黃士元到庭執行職務。
中      華      民      國    九十      年      四      月    二十三    日
                                    台灣基隆地方法院刑事庭
                                        法  官  陳  志  祥
右正本證明與原本無異。
對於本件判決如有不服，應於收受送達後十日內，向本院提出上訴書狀，上訴於臺灣
高等法院，並按他造當事人之人數附具繕本。
中      華      民      國    九十      年      五      月       二     日
                                        書記官  陸  清  敏
附錄：
刑法第一百五十八條：
冒充公務員而行使其職權者，處三年以下有期徒刑，得併科一千元以下罰金。
刑法第二百十二條：
偽造、變造護照、旅券、免許證、特許證及關於品行、能力、服務或其他相類之證書
、介紹書，足以生損害於公眾或他人者，處一年以下有期徒刑、拘役或三百元以下罰
金。
刑法第二百十六條：
行使第二百十條至第二百十五條之文書者，依偽造、變造文書或登載不實事項或使登
載不實事項之規定處斷。
刑法第三百四十六條第一項、第三項：
意圖為自己或第三人不法之所有，以恐嚇使人將本人或第三人之物交付者，處六月以
上五年以下有期徒刑，得併科一千元以下罰金。
第一項之未遂犯罰之。
（罰金已依罰金罰鍰提高標準條例提高為十倍）


司法院資訊處製作；財團法人民間司法改革基金會備份。
